---
title: "NosAnalizamos"
author: "Manuel Maestre Roldán"
output: html_document
date: "2026-05-24"
---

```{r setup, include=FALSE}
knitr::opts_chunk$set(echo = TRUE)
library(pacman)
library(readr)
library(ggplot2)
library(tidyverse)
library(knitr)
library(GGally)
```

```{r}
datos_og <- read_tsv("data/NosAutoanalizamos2022 - Hoja1.tsv", skip = 25)

# Filtrar para tener solo filas con datos de alumnos y eliminar a 'martsobm'
datos <- datos_og %>%
  filter(!is.na(Id), Id != "martsobm")
head(datos)
```

```{r}
asignaturas <- c("ALG", "ANM", "FP", "DCS", "MD")
datos_calif <- datos %>%
  mutate(across(all_of(asignaturas), ~ {
    x <- str_replace_all(as.character(.x), ",", ".")
    x <- if_else(x == "NC", "3", x)
    x_num <- as.numeric(x)
x_num
}))

notas_save <- datos_calif %>% select(Id, all_of(asignaturas))
save(notas_save, file = "Notas.Rdata")
```
```{r}
anio <- 2022
tabla_estadisticos <- datos_calif %>%
  select(all_of(asignaturas)) %>%
  pivot_longer(cols = everything(), names_to = "Asignatura", values_to = "Nota") %>%
  group_by(Asignatura) %>%
  summarise(
    Minimo      = min(Nota, na.rm = TRUE),
    Percentil25 = quantile(Nota, 0.25, na.rm = TRUE),
    Mediana     = median(Nota, na.rm = TRUE),
    Media       = mean(Nota, na.rm = TRUE),
    Desv_Tipica = sd(Nota, na.rm = TRUE),
    Percentil75 = quantile(Nota, 0.75, na.rm = TRUE),
    Maximo      = max(Nota, na.rm = TRUE)
  ) %>%
  mutate(across(where(is.numeric), ~ round(., 2)))

kable(tabla_estadisticos, caption = paste("Estadísticos de calificaciones - Curso", anio))

```

```{r}
ggpairs(datos_calif, columns = asignaturas, 
        title = "Matriz de Relaciones entre Asignaturas (Curso 2022)") +
  theme_minimal()

```

```{r}
datos_matriz <- datos_calif %>% 
  select(all_of(asignaturas)) %>% 
  drop_na()

round(cov(datos_matriz), 2)

round(cor(datos_matriz, method = "pearson"), 2)

round(cor(datos_matriz, method = "spearman"), 2)
```

```{r}
datos_long_graficos <- datos_calif %>% 
  select(Id, Sex, all_of(asignaturas)) %>% 
  pivot_longer(cols = all_of(asignaturas), names_to = "Asignatura", values_to = "Nota")

ggplot(datos_long_graficos, aes(x = Asignatura, y = Nota)) +
  geom_boxplot(fill = "powderblue", color = "darkblue", outlier.color = "red") +
  labs(title = "Distribución de Calificaciones por Asignatura (2022)",
       x = "Asignatura", y = "Calificación Numérica") +
  theme_minimal()

ggplot(datos_long_graficos %>% filter(!is.na(Sex)), aes(x = Asignatura, y = Nota, fill = Sex)) +
  geom_boxplot(outlier.color = "red") +
  labs(title = "Distribución de Calificaciones por Asignatura y Sexo (2022)",
       x = "Asignatura", y = "Calificación Numérica") +
  scale_fill_brewer(palette = "Set2") +
  theme_minimal()
```

```{r}
alumnos_completos <- datos_calif %>% 
  drop_na(all_of(asignaturas)) %>% 
  select(Id, all_of(asignaturas)) %>% 
  pivot_longer(cols = all_of(asignaturas), names_to = "Asignatura", values_to = "Nota")

ggplot(alumnos_completos, aes(x = Id, y = Nota, group = Asignatura, color = Asignatura)) +
  geom_line(size = 0.6) +
  geom_point(size = 2) +
  theme_minimal() +
  theme(axis.text.x = element_text(angle = 90, vjust = 0.5, hjust = 1, size = 8)) +
  labs(title = "Perfil de Calificaciones de Alumnos con Evaluación Completa (2022)",
       x = "Usuario del Alumno (Id)", 
       y = "Calificación")
```


```{r}
datos_2026_og <- read_tsv("data/NosAutoanalizamos2026 - NosAutoanalizamos (1).tsv", skip = 28, show_col_types = FALSE)

datos_2026 <- datos_2026_og %>%
  filter(!is.na(Id), Id != "martsobm")

datos_2026_calif <- datos_2026 %>%
  mutate(across(all_of(asignaturas), ~ {
    x <- str_replace_all(as.character(.x), ",", ".")
    x <- if_else(x == "NC", "3", x)
    x_num <- as.numeric(x)
    x_num
  }))

datos_2026_clean <- datos_2026_calif %>%
  mutate(Sex = case_when(
    Sex %in% c("F", "Femenino", "f") ~ "F",
    Sex %in% c("M", "Masculino", "m") ~ "M",
    TRUE ~ NA_character_
  ))

datos_2026_clean <- datos_2026_clean %>%
  mutate(NW.Hnd = case_when(
    str_detect(tolower(NW.Hnd), "der") ~ "Derecha",
    str_detect(tolower(NW.Hnd), "izq") ~ "Izquierda",
    TRUE ~ NA_character_
  ))

datos_2026_clean <- datos_2026_clean %>%
  mutate(Smoke = case_when(
    str_detect(tolower(Smoke), "si") ~ "Si",
    str_detect(tolower(Smoke), "no") ~ "No",
    TRUE ~ NA_character_
  ))

datos_2026_clean <- datos_2026_clean %>%
  mutate(
    Height = as.numeric(str_replace_all(as.character(Height), ",", ".")),
    Wr.Hnd = as.numeric(str_replace_all(as.character(Wr.Hnd), ",", ".")),
    Pulse  = as.numeric(str_replace_all(as.character(Pulse), ",", ".")),
    Hwork  = as.numeric(str_replace_all(as.character(Hwork), ",", "."))
  )
```

1.¿Qué edad, expresada en años (con decimales) tiene el alumno más joven a fecha 01/02/2026.
```{r}
datos_2026_clean <- datos_2026_clean %>%
  mutate(
    Fecha_Formateada = str_replace_all(`FechaNac(DD-MM-YYY)`, "/", "-"),
    Fecha_Nacimiento = as.Date(Fecha_Formateada, format = "%d-%m-%Y"),
    Edad_Calculada   = as.numeric(difftime(as.Date("2026-02-01"), Fecha_Nacimiento, units = "days")) / 365
  )

edad_min <- min(datos_2026_clean$Edad_Calculada, na.rm = TRUE)
edad_min
#La edad minima es 18,13425
```

2.Cuántos alumnos simultanean trabajo y estudios.
```{r}
num_simultanean <- datos_2026_clean %>% 
  filter(!is.na(Hwork), Hwork > 0) %>% 
  nrow()
num_simultanean
#14 alumnos
```


3.Hay más hombres o más mujeres fumadoras.

```{r}
tabla_fuma <- table(datos_2026_clean$Sex, datos_2026_clean$Smoke)
tabla_fuma
#hay más hombres fumadores
```


4.Cuál es el valor medio y la varianza de la variable Wr.Hnd según el sexo.

```{r}
datos_2026_clean %>%
  filter(!is.na(Sex)) %>%
  group_by(Sex) %>%
  summarise(
    Media_Palmo = mean(Wr.Hnd, na.rm = TRUE),
    Varianza_Palmo = var(Wr.Hnd, na.rm = TRUE)
  ) %>%
  kable(digits = 2, caption = "Tamaño de la mano según el Sexo (2026)")
```


5.Determina si existe relación entre el sexo y la mano con la que se escribe  (NW.Hnd)

```{r}
tabla_relacion <- table(datos_2026_clean$Sex, datos_2026_clean$NW.Hnd)
test_independencia <- chisq.test(tabla_relacion)
tabla_relacion
test_independencia
#no existe una relación estadísticamente significativa entre el sexo del alumno y la mano con la que escribe
```


6.Existe una relación lineal entre la altura (Height) y la distancia del extremo del meñique al extremo del pulgar de la mano con la que escribimos (Wr.Hnd)

```{r}
r_pearson <- cor(datos_2026_clean$Height, datos_2026_clean$Wr.Hnd, use = "complete.obs", method = "pearson")
r_pearson
#Existe una relación lineal directa positiva
```


7.El identificador de Hampel detecta algún outlier en la variable altura.

```{r}
mediana_alt <- median(datos_2026_clean$Height, na.rm = TRUE)
mad_alt     <- mad(datos_2026_clean$Height, na.rm = TRUE)

limite_inferior <- mediana_alt - 3 * mad_alt
limite_superior <- mediana_alt + 3 * mad_alt

atipicos_hampel <- datos_2026_clean %>%
  filter(Height < limite_inferior | Height > limite_superior) %>%
  select(Id, Height)

atipicos_hampel
```


8.Considera la asignatura FP. Si queremos realizar una imputación generalizada usando la media, ¿qué valor deberíamos utilizar ?

```{r}
media_fp_total <- mean(datos_2026_clean$FP, na.rm = TRUE)
media_fp_total
#4.4
```


9.Define una nueva variable (PulseCat) a partir del ritmo cardíaco (Pulse), con dos valores PulseH, si Pulse>=65 y PulseL si Pulse<65. ¿Qué valores utilizarías para imputar los valores faltantes de las notas de FP, dependiendo del valor de PulseCat (imputación por casos similares)

```{r}
datos_2026_clean <- datos_2026_clean %>%
  mutate(PulseCat = if_else(Pulse >= 65, "PulseH", "PulseL"))

datos_2026_clean %>%
  filter(!is.na(PulseCat)) %>%
  group_by(PulseCat) %>%
  summarise(Media_FP_Similares = mean(FP, na.rm = TRUE)) %>%
  kable(digits = 2, caption = "Medias condicionadas de FP por categoría de pulso")
```


10.¿Qué podemos decir, como científicos de datos, ante esta frase referida a nuestros datos ? "El ritmo cardíaco está ligado con la cantidad de sangre que llega al cerebro, por tanto existirá una relación lineal directa esta esta variable y las calificaciones obtenidas en ALG"

```{r}
cor_alg_ritmo <- cor(datos_2026_clean$ALG, datos_2026_clean$Pulse, use = "complete.obs")
cor_alg_ritmo
#Es falso ya que asume que un mecanismo fisiológico se traduce en una proporcionalidad matemática en el desempeño académico.
```





